【裁判字號】    95,訴,395
【裁判日期】    950831
【裁判案由】    塗銷抵押權登記
【裁判全文】
臺灣士林地方法院民事判決               95年度訴字第395號
原      告  丙○○
兼上一人
訴訟代理人  己○○
原      告  丁○○
            甲○○
上二人共同
訴訟代理人  庚○○
原      告  乙○○
                        樓
            戊○○
                        樓
被      告  辛○○
訴訟代理人  顏朝彬律師
上列當事人間請求塗銷抵押權登記事件，本院於民國95年8 月16
日言詞辯論終結，判決如下：
    主  文
被告應將坐落臺北市○○區○○路0000-0000 地號土地，經台北
市內湖地政事務所民國87年內湖字第208360號收件，於民國87年
7月27 日登記，權利價值本金最高限額新臺幣壹佰伍拾萬元、存
續期間自民國87年7 月27日至107 年7 月26日、債務人及設定義
務人均為江春岳、設定權利範圍100000分之10881 之抵押權登記
塗銷。
訴訟費用由被告負擔。
    事實及理由
壹、程序方面：
    按訴狀送達後，原告不得將原訴變更或追加他訴，但該訴訟
    標的對於數人必須合一確定時，得追加其原非當事人之人為
    當事人，或被告於訴之變更或追加無異議，而為本案之言詞
    辯論者，視為同意變更或追加，民事訴訟法第255條第1項第
    5 款、第2 項分別定有明文。經查，本件原由原告己○○單
    獨起訴，嗣其以被繼承人江春岳，尚有其他繼承人即原告丙
    ○○、戊○○、丁○○、甲○○、乙○○等人，乃追加渠等
    為共同原告，核屬訴之追加，而本件原告係主張繼承江春岳
    之土地所有權，本於民法第767 條規定之法律關係而為請求
    ，且渠等尚未辦理繼承登記及遺產分割，就本件訴訟標的自
    須合一確定，且被告就上開原告之追加亦無異議，而為本案
    之言詞辯論，依前揭規定，本件訴之追加自屬合法，應予准
    許，合先敘明。
貳、實體方面：
一、原告主張：(一)坐落臺北市○○區○○段0000-0000 地號土地
    ，為原告之被繼承人江春岳與他人共有，應有部分為100000
    分之10881 ，江春岳前於87年7 月間，以上開土地設定權利
    價值本金最高限額新台幣（下同）150 萬元、存續期間自87
    年7 月27日至107 年7 月26日之抵押權予被告，經台北市內
    湖地政事務所87年內湖字第208360號收件，於87年7 月27日
    登記在案。江春岳已於92年10月19日死亡，原告全體為繼承
    人（限定繼承），繼承上開土地之所有權。(二)被告前曾主張
    江春岳向其夫即訴外人林文雄借款150 萬元，並設定前述抵
    押權以為擔保，嗣其受讓上開借款債權為由，訴請原告清償
    上開借款，經臺灣板橋地方法院93年度訴字第1820號判決，
    認定林文雄與江春岳間並無金錢借貸關係存在，無借款債權
    可讓與被告，而駁回其請求確定。由被告於該事件之論述及
    判決內容，可知上開抵押權係為提供前述借款債權之擔保，
    該借款債權已經判決確定不存在，且江春岳已經死亡，與被
    告亦無再發生債權債務之可能，參諸最高法院76年第3 次民
    事庭會議決議之旨意，上開抵押權自無存續之理，而上開抵
    押權登記已妨害原告就系爭土地之所有權，爰訴請被告予以
    塗銷。並聲明：如主文所示。
二、被告則以：(一)系爭抵押權登記所擔保債權係借貸債權，乃87
    年5月間，江春岳向林文雄借款150萬元，林文雄已將該債權
    轉讓被告。而臺灣板橋地方法院93年度訴字第1820號判決係
    認定：「又縱此部分與前開林文雄證詞互核結果，已得推認
    證人林文雄所陳：伊曾以票據交付江春岳用以繳納盈泰公司
    欠稅一節，並非虛枉。惟交付票據之原因，究出於何？原因
    多端，非只借貸。況江春岳究以個人名義收受並兌現票據，
    抑或公司代表人名義收受，亦有未明。」，言下之意係認為
    確有150萬元之交付，僅交付原因無法得到有利於被告之心
    證乃判決被告敗訴。該判決並非認定兩造間無債權存在，只
    是認為性質不明而無法肯定有借貸關係存在。而前述事件係
    因被告當時無法再找到其他知情之證人，無法舉證乃敗訴，
    現被告已找到知悉當時借貸經過之溫東郎得以證明，請求予
    以傳訊。(二)又上開判決已認定林文雄曾經交付票據予江春岳
    ，以支付盈泰公司欠稅，僅無法證明係以個人名義或公司代
    表名義收受，該判決無法證明兩造間最高限額抵押權契約已
    終止，且原告未舉證抵押權所擔保債權所由生之契約已合法
    終止，或已消滅，不符合最高法院76年第3次民事庭會議決
    議之意旨等語，資為抗辯，並聲明：原告之訴駁回。
三、經查：
  (一)江春岳前於87年間，曾以其所有坐落臺北市○○區○○路00
    00-0000 地號土地，權利範圍（即應有部分）100000分之10
    8 81，設定權利價值本金最高限額150 萬元、存續期間自87
    年7 月27日至107 年7 月26日之抵押權予被告，以擔保其自
    身之債務（即債務人為江春岳），經台北市內湖地政事務所
    以87年內湖字第208360號收件，於87年7 月27日登記在案（
    下稱系爭抵押權登記）。
  (二)江春岳已於92年10月19日死亡，原告全體為江春岳之限定繼
    承人（由原告己○○依法聲明限定繼承，經台灣板橋地方法
    院准予備查，效力及於全體繼承人），因繼承而為前項土地
    所有權應有部分之共有人。
  (三)被告前曾主張87年5月初，江春岳向其夫林文雄借款150萬元
    ，嗣設定系爭抵押權登記以為借款債權之擔保，林文雄已於
    94年1 月10日將該借款債權讓與被告，乃依借貸關係、債權
    讓與及繼承關係，提起訴訟，請求原告返還上開借款150 萬
    元暨遲延利息，而由臺灣板橋地方法院93年度訴字第1820
    號事件受理，於92年2 月3 日判決駁回被告之訴，已於同年
    3 月4 日確定。
    以上事實，有原告提出之土地登記謄本影本、江春岳除戶謄
    本、繼承系統表、原告戶籍謄本、臺灣板橋地方法院93年度
    訴字第1820號判決暨確定證明書影本、臺灣板橋地方法院95
    年5月30日板院輔導家科春君字第21140號函在卷可稽，且經
    本院調閱臺灣板橋地方法院93年度訴字第1820號事件卷宗查
    明屬實，並為兩造所不爭執，均堪認定。
四、得心證之理由：
    原告主張被告所主張系爭抵押權登記擔保之借款債權150 萬
    元，已經另案判決確定不存在，且系爭抵押權登記之債務人
    江春岳已死亡，與被告無再發生債權債務之可能，而訴請塗
    銷抵押權登記等語，被告則以前詞置辯。經核，抵押權為擔
    保物權，具有從屬性，倘所擔保之債權不存在，抵押權即無
    由存在。而定有存續期間之最高限額抵押契約，其期間雖未
    屆滿，然若其擔保之債權所由生之契約已合法終止或因其他
    事由而消滅，且無既存之債權，而將來亦確定不再發生債權
    ，其原擔保之存續期間內所可發生之債權，已確定不存在，
    依抵押權之從屬性，應許抵押人請求抵押權人塗銷抵押權設
    定登記。亦有最高法院83年臺上字第1055號判例意旨可資參
    照。是以本件所應審酌之爭點厥為：(一)被告所主張受讓林文
    雄對江春岳150 萬元之借貸債權是否存在？(二)將來有無再發
    生系爭抵押權所擔保債權之可能？茲論述如下：
  (一)被告所主張受讓林文雄對江春岳150萬元之借貸債權是否存
    在？
  1.按，除別有規定外，確定之終局判決就經裁判之訴訟標的，
    有既判力。民事訴訟法第400條第1項定有明文。又，確定判
    決所生之既判力，除使當事人就確定終局判決經裁判之訴訟
    標的法律關係，不得更行起訴或為相反之主張外，法院亦不
    得為與確定判決意旨相反之裁判，始能避免同一紛爭再燃，
    以保護權利，維持法之安定及私法秩序，達成裁判之強制性
    、終局性解決紛爭之目的。申言之，法院於將抽象之法律條
    文，經由認事用法之職權行使，以判決形式適用於具體個案
    所確定之權利義務關係，乃當事人間就該事件訴訟標的之具
    體規範，對於雙方當事人及法院均具有拘束力，當事人間之
    權利義務關係因而調整，不容當事人再為相反之爭執，法院
    更應將之作為「當事人間之法」而適用於該當事人間之後續
    訴訟（最高法院93年度台上字第1736號判決要旨參照）。
  2.經核，被告前曾主張87年5月初，江春岳向其夫林文雄借款1
    50萬元，嗣設定系爭抵押權登記以為借款債權之擔保，林文
    雄已於94年1月10日將該借款債權讓與被告，乃依借貸關係
    、債權讓與及繼承關係，訴請求原告返還上開借款150萬元
    暨遲延利息，而經臺灣板橋地方法院93年度訴字第1820號判
    決駁回確定之事實，業如前述（參見三之(三)）。關於被告受
    讓林文雄對江春岳借款債權150 萬元之借貸、債權讓與之法
    律關係，即為上開確定判決之訴訟標的法律關係甚明，而該
    確定判決就前述訴訟標的法律關係，已判斷認定「經本院調
    查之結果，…並無足為林文雄與江春岳間確有150 萬元金錢
    借貸關係存在，從而原告自無本於債權讓與法律關係自林文
    雄處受讓取得借款債權」等情，乃駁回被告之訴，有該判決
    影本存卷足參，並經本院調卷核閱屬實。揆諸前揭說明，上
    開確定判決就該訴訟標的法律關係之裁判，對於當事人即本
    件兩造及法院均有拘束力，當事人兩造不得再為相反之爭執
    或主張，他事件法院就同一法律關係之認定，亦不得為與確
    定判決意旨相反之裁判，準此，被告主張其受讓林文雄對江
    春岳150 萬元之借貸債權乙節，自不得認屬真正。
  3.至於被告另主張上開訴訟事件，係因被告未能舉證乃敗訴，
    現已找證人溫東郎，並請求傳訊乙節，乃屬上開確定判決有
    無再審事由，得否循再審程序予以救濟之問題，本院應受上
    開確定判決既判力之拘束，就前述法律關係不得為相反之認
    定，已如前述，自無從再予傳訊該證人，附此敘明。
  (二)將來有無再發生系爭抵押權所擔保債權之可能？
    被告雖另抗辯原告未舉證系爭抵押權登記所擔保債權所由生
    之契約已合法終止或已消滅云云，然原告自陳系爭抵押權登
    記所擔保債權，係受讓林文雄87年5月間對江春岳之150萬元
    借款債權，惟被告對江春岳並無上開借貸債權存在，已經另
    案判決確定，業如前述，而被告又未能主張及舉證被告與債
    務人江春岳間，另有何抵押權擔保之債權所由生之契約存在
    ，自無所謂終止契約可言。再系爭抵押權登記之債務人江春
    岳業已死亡，將來亦確定無再發生系爭抵押權所擔保債權之
    可能，參諸前揭判例意旨，基於抵押權之從屬性，系爭抵押
    權自即無繼續存續之理由。
五、綜上所述，被告對系爭抵押權登記之債務人江春岳並無抵押
    權所擔保之150萬元借貸債權存在，將來亦無再發生抵押權
    所擔保債權之可能，系爭抵押權已無由存續，則系爭抵押權
    登記對於原告就系爭土地應有部分之所有權自有妨害，從而
    ，原告本於民法第767 條之所有物妨礙除去請求權之法律關
    係，請求被告塗銷系爭抵押權登記，為有理由，應予准許。
六、本件事證已臻明確，兩造其餘主張、陳述及所提證據，經審
    酌與本院前揭判斷不依生影響，毋庸再予審酌，併此敘明。
參、訴訟費用負擔之依據：民事訴訟法第78條。
中    華    民    國    95    年    8     月    31    日
                  民事第二庭  法  官  施月燿
以上正本證明與原本無異。
如對本判決上訴須於判決送達後20日內向本院提出上訴狀。
中    華    民    國    95    年    9     月    5     日
                              書記官  韓金發


司法院資訊處製作；財團法人民間司法改革基金會備份。
